【裁判字號】    97,訴,1671
【裁判日期】    971201
【裁判案由】    偽造文書等
【裁判全文】
臺灣高雄地方法院刑事判決              97年度訴字第1671號
公  訴  人  臺灣高雄地方法院檢察署檢察官
被      告  子○○
選任辯護人  張雯峰律師
上列被告因偽造文書等案件，經檢察官提起公訴（97年度偵緝字
第2497號），本院判決如下：
    主  文
子○○共同犯行使偽造公文書罪，處有期徒刑壹年參月。扣案之
偽造木質「臺灣台北地方法院監管科」機關印信壹個、偽造之「
臺灣台北地方法院檢察署監管科」公文書上之偽造公印文共拾壹
枚、偽造之「臺灣台北地方法院檢察署監管科科員郭家斌」識別
證之特種文書壹張、門號0000000000號行動電話壹具、帳冊壹本
、印台壹個，均沒收之。
    事  實
一、子○○（綽號阿財、發仔）與其所屬詐騙集團之成員，即王
    鈞麟、林志城（綽號小傑、小杰）、顏志揚（綽號阿順仔）
    、田政岡（綽號阿安）、柯海清（綽號清仔）、王建福、洪
    彩緞（上7 人業經提起公訴，現由本院另案審理中）、鄧家
    珍 (另案偵辦中)、 綽號「阿華」、「小雯」（真實姓名年
    籍均不詳，未據檢察官起訴）等人，共同基於冒充公務員行
    使職權、行使偽造公文書及特種文書、詐欺取財之犯意聯絡
    ，意圖為自己不法之所有，由子○○、顏志揚、田政岡為1
    小組，以冒稱為台北地檢署監管科科員身分之方法，負責詐
    騙集團取款車手之工作，每次取款各可抽取詐騙所得百分之
    4.5 或百分之1. 5為其等之不法所得。王鈞麟則提供行動電
    話分別供子○○、顏志揚、田政岡做為彼此聯繫之用，並交
    付由該集團成員於不詳時、地偽造之「台灣台北地方法院檢
    察署監管科某科員」識別證（分別貼顏志揚、田政岡、子○
    ○之照片）、偽造木質之「台灣台北地方法院監管科」機關
    印信予子○○、顏志揚、田政岡，再由不詳姓名之集團成員
    冒稱如附表所示之檢警人員，而僭行財產扣押之公務員職權
    ，於附表所示之時間，以電話向附表所示之辛○○等11 人
    佯稱渠等遭涷結監管資產為由，需先提出保證金以存入台北
    地檢署之監管帳戶，後即予返還云云，待辛○○等人不疑有
    他而提款後，再由顏志揚、田政岡、子○○依王鈞麟之指示
    ，前往附表所示之交款地點附近之便利商店，由「阿華」或
    「小雯」等人將其等先前所偽造，內容略為：「案由：因違
    反防制洗錢條例法，涉案嫌疑人（即為填載如附表所示之被
    害人姓名）因案經聲請人於某時受監管清查現金（填載如附
    表所示之詐騙金額），涉案嫌疑人經台北地檢署申請分案審
    理，請准監管清查名下帳戶資金，清查無誤予以歸還，持本
    文涉案嫌疑人在偵查期間不得散布、播送、言論，依刑法妨
    害秘密罪第三百一十五條第二項處五年以下有期徒刑併科五
    萬元罰金，檢察官張書華等人，台北地檢署公鑑」等不實之
    公文書，及載有「台北地檢署監管科收據，茲收到分案申請
    人（填載如附表所示之被害人姓名、被害人遭詐騙金額）所
    繳納之金額」等不實之公文書，傳真至與子○○、顏志揚、
    田政岡約定之便利商店。子○○、顏志揚、田政岡接收該傳
    真後，再以先前所購買之紅色印台，於上開文書蓋用偽造之
    「台灣台北地方法院監管科」機關印信，而完成偽造公文書
    行為。子○○、顏志揚、田政岡則至如附表所示之交款地點
    ，分由子○○在附近把風，顏志揚、田政岡向辛○○等人出
    示偽造之「台灣台北地方法院檢察署監管科科員」識別證，
    偽稱伊為台北地檢署監管科人員，並將該集團成員偽造之上
    開「台北地檢署監管科公文」、「台北地檢署監管科收據」
    出示交付予如附表所示之被害人，使其等不疑有他而陷於錯
    誤，誤信顏志揚、田政岡確係台北地檢署指派之收款人員，
    而將如附表所示之款項如數交付，足以生損害於上開司法機
    關公文書之正確性及如附表所示之人之權利。子○○、顏志
    揚、田政岡詐騙得逞後，王鈞麟旋即指示林志城前往不詳地
    點等處，向子○○、顏志揚、田政岡收取已扣除渠等分得之
    不法所得後，所餘之款項，並攜至王鈞麟位於高雄市鼓山區
    ○○○路21號14樓之住處，交付予王鈞麟；或顏志揚、田政
    岡、子○○依王鈞麟之指示，於當日將扣除渠等之不法所得
    後之餘款，匯至王鈞麟指定之帳戶內。並分別：（1） 於97
    年3 月10日，王鈞麟依詐騙集團成員「阿華」等人之指示，
    囑由子○○先後以現金匯入詐騙款項80萬及79萬3,000 元，
    至洪彩緞所開設之高雄市第三信用合作社（帳號0000000000
    0000號）之帳戶內，於子○○匯入後同日某時，洪彩緞隨即
    前往高雄市第三信用合作社，將99萬8,000 元提出，並先行
    扣除其獲得之不法所得後，在不詳地點等處，交付姓名、年
    籍均不詳之綽號「小琪」等成年人之詐騙集團成員。（2）
    又於97年3 月25日上午某時許，王鈞麟依詐騙集團成員「阿
    華」等人之指示，囑由林志城分別將詐騙款項50萬4,300 元
    匯入洪彩緞所開設之前揭高雄市第三信用合作社、26萬2,00
    0 元匯入王錫周所開設，提供洪彩緞使用之高雄市第二信用
    合作社鹽埕分行 (帳號0000000000000 號)、83 萬7,000 元
    匯入黃明雄所開設，提供王建福使用之合作金庫商業銀行馬
    公分行 (帳號0000000000000 號)及4萬元匯入張心穎所開設
    之高雄銀行前鎮分行 (帳號000000000000號)。 嗣於97 年3
    月25日下午2 時58分許，子○○、顏志揚前往台北縣淡水鎮
    ○○里○○路31巷20號前，依上述相同手法，由顏志揚持上
    開不實之識別證，並提出偽造之公文書交予附表編號10之丑
    ○○簽收，於丑○○陷於錯誤，而將210 萬元交付予顏志揚
    後。王鈞麟遂於同日下午5 時許，撥打林志城所使用之0000
    000000號行動電話，囑其前往台北，向子○○、顏志揚收取
    已扣除渠等分得之不法所得，所餘之詐得款項197 萬4,000
    元。林志城取得款項後，即搭乘同日晚間9 時30分許之台灣
    高速鐵路返回高雄，於同日晚間11時40分許，在王鈞麟位於
    高雄市鼓山區○○○路21號14樓之住處交付之際，為警當場
    查獲，並扣得林志城所有之0000000000號行動電話1 具、帳
    冊1 本、偽造之「台灣台北地方法院檢察署監管科科員郭家
    斌」識別證1 張及贓款197 萬4,000 元。又於同月26日凌晨
    零時許，在高雄市鼓山區○○○路21號14樓處，拘提王鈞麟
    。另於同月26日凌晨1 時25分許，在高雄市前鎮區鎮○○街
    395 巷14號3 樓之4 處，拘提顏志揚，並扣得顏志揚所有之
    印台1 個，而知悉上情。
二、案經附表所示之辛○○等11人訴由高雄市政府警察局移請臺
    灣高雄地方法院檢察署偵查起訴。
    理  由
一、按被告子○○所為係犯死刑、無期徒刑、最輕本刑為3 年以
    上有期徒刑以外之罪，其於準備程序中就被訴事實為有罪之
    陳述，經受命法官告知簡式審判程序之旨，並聽取公訴人、
    被告之意見後，本院合議庭認為適宜由受命法官獨任進行簡
    式審判程序，依刑事訴訟法第273 條之1 第1 項規定，裁定
    由受命法官獨任進行審判程序，合先敘明。
二、上揭事實，業據被告於本院審理時供承不諱，核與證人即共
    犯王鈞麟、林志城、顏志揚、洪彩緞於警詢及偵查中之證述
    ；告訴人辛○○、戊○○○、甲○、丁○○○、庚○○、己
    ○○、乙○○、丙○○、癸○○○、丑○○、壬○○於警詢
    中之供述互核相符，並有第一銀行帳號00000000000 號戶名
    壬○○、淡水第一信用合作社帳號0000000000000 號戶名丑
    ○○之存摺往來明細查詢之帳戶往來明細資料、臺灣中小企
    業銀行存款憑條2 紙、華南商業銀行匯款回條聯1 紙、台新
    國際商業銀行國內匯款回條6 紙、偽造之「台北地方法院地
    檢署監管科」公文6 紙、「台中地方法院地檢署監管科」公
    文5 紙、請求暫時性凍結執行聲請書3 紙、臺灣台北地方法
    院檢察署偵查卷面3 紙、臺灣台中地方法院檢察署偵查卷面
    1 紙、偽造之個人資料外洩授權止付申請書3 紙、法務部行
    政執行假扣押處分命令3 紙、臺北地方法院行政凍結管收執
    行命令、凍結管制令各1 紙、高雄市第三信用合作社97年4
    月9 日高三信社密文字第752 號函所附帳號00000000000000
    號戶名洪彩緞之存摺往來明細查詢及客戶資料查詢、第一商
    業銀行帳號00000000000000號戶名洪彩緞之匯款申請書回條
    、合作金庫銀行子○○匯款申請書回條聯、統一超商便利商
    店之傳真收據各1 紙、高雄市第二信用合作社鹽埕分行帳號
    0000000000000 號戶名王錫周之存摺往來明細查詢之帳戶往
    來明細資料、合作金庫商業銀行馬公分行帳號000000000000
    0 號戶名黃明雄之存摺往來明細查詢之帳戶往來明細資料、
    高雄銀行前鎮分行帳號000000000000號戶名張心穎之存摺往
    來明細查詢之帳戶往來明細資料各1 份在卷可佐。又按共同
    實施犯罪行為之人，在合同意思範圍以內，各自分擔犯罪行
    為之一部，相互利用他人之行為，以達其犯罪之目的者，行
    為人即應對於全部所發生之結果，共同負責。查：被告依王
    鈞麟之指示，在上開偽造之「台北地方法院地檢署監管科」
    及「臺灣台北地方法院收據」公文書上，由被告自己各蓋用
    「台灣台北地方法院監管科印」公印文1 枚，而偽造「台北
    地方法院地檢署監管科」及「臺灣台北地方法院收據」公文
    書共22紙。之後，被告在附近把風，由顏志揚、田政岡向辛
    ○○等人出示偽造之「臺灣台北地方法院檢察署監管科科員
    」識別證，冒充臺灣台北地方法院檢察署監管科人員，而僭
    行財產扣押之公務員職權，於如附表所示之時、地，持前開
    偽造之「台北地方法院地檢署監管科」、「台灣台北地方法
    院收據」等公文書交予證人辛○○等11人施用詐術，使其等
    陷於錯誤交付款項，而與前開詐騙集團成員有犯意聯絡及行
    為分擔，為前開詐騙集團成員之一。其擔負詐騙集團之車手
    角色，分擔向證人辛○○等11人收取詐騙款項，以遂行詐騙
    集團聯手向證人辛○○等11人詐騙之結果，是被告所為，自
    屬與前開成員各自分擔犯罪行為之一部，並相互利用前開成
    員之行為，以達詐騙取財之目的，被告自應對前開僭行公務
    員職權，及偽造、行使偽造公文書及詐欺取財等犯行，均有
    犯意聯絡及行為分擔，並應負共同負任。綜上，被告任意性
    之自白與事實相符，應為可採。本件事證明確，被告上開犯
    行，堪以認定，應依法論科。
三、論罪部分：
（一）核被告所為：1 、被告冒充公務員行使職權之行為，係犯
      刑法第158 條第1 項之僭行公務員職權罪。2 、被告交付
      偽造之「台北地方法院地檢署監管科」、「臺灣台北地方
      法院收據」公文書予告訴人辛○○等11人之行為，係分別
      犯刑法第216 條、第211 條之行使偽造公文書罪。3 、被
      告持偽造之「台北地檢署監管科科員」識別證向告訴人辛
      ○○等11人行使之行為，係分別犯刑法第216 條、第212
      條行使偽造特種文書罪。4 、被告對告訴人辛○○等11人
      施用詐術而取得財物之行為，係分別犯刑法第339 條第1
      項之詐欺取財罪。另被告所犯上開各罪，與上開真實姓名
      、年籍不詳之詐欺集團成員多人間，均有犯意聯絡及行為
      分擔，應論以共同正犯。
（二）又按基於一個犯罪決意，實施數犯罪構成要件之行為，彼
      此實施行為完全、大部分或局部同一，得評價為一個犯罪
      行為，論以想像競合犯。是被告基於詐取證人辛○○等11
      人所有金錢之單一行為決意，且於詐騙過程中，於密接之
      時間，分別以僭行公務員職權、行使偽造公文書、行使偽
      造之特種文書（台北地檢署監管室人員之識別證）為手段
      ，遂行向證人辛○○等11人詐得金錢之目的，是以被告所
      犯僭行公務員職務罪、行使偽造公文書罪、行使偽造之特
      種文書一、詐欺取財罪等罪間，均應認係一行為侵害數罪
      名，為想像競合犯，均應依刑法第55條之規定，從一重論
      以刑法第216 條、第211 條之行使偽造公文書罪。又被告
      與詐騙集團成員共同偽造上開公印、公印文之行為，均係
      偽造公文書之部分行為，偽造上開公文書部分低度行為為
      行使之高度行為所吸收，均不另論罪。
四、科刑部分：
    爰審酌被告正值青壯盛年，不思以正途取財，竟擔任詐騙集
    團之車手工作，詐騙無辜被害人之金錢，增加政府查緝此類
    犯罪之困難，除造成嚴重侵損被害人財產受損外，更助長原
    已猖獗之詐騙歪風，量刑本不宜輕縱，惟念及被告無犯罪前
    科紀錄，此有臺灣高等法院被告前案紀錄表1 份在卷可按，
    及被告並未實際參與全程詐騙行為，且犯後坦承犯行，態度
    尚可，復考量一切情狀，量處如主文所示之刑，以啟自新。
五、沒收
（一）本案偽造之木質「台灣台北地方法院監管科」機關印信1
      個，應具代表公務機關之作用，為偽造之公印，依刑法第
      219 條規定，不問屬於犯人與否，均應予宣告沒收之。
（二）本案被告與共犯共同偽造之公文書，雖為犯本罪所用之物
      ，惟均業經被告提出向告訴人行使而交付予告訴人，已非
      被告所有，爰不予宣告沒收。然其上偽造之公印文，依刑
      法第219 條規定，不問屬於犯人與否，均應予宣告沒收。
      又扣案偽造之「臺灣台北地方法院檢察署監管科科員郭家
      斌」識別證之特種文書1 張，均屬共犯所有，且供犯本罪
      所用之物，應依刑法第38條第1 項第2 款前段，宣告沒收
      。
（三）扣案之0000000000號行動電話1 具、帳冊1 本，為共犯林
      志城所有；扣案之印台1 個，為共犯顏志揚所有，且均為
      經犯本罪所用之物，本於共同正犯責任共同之法理，於被
      告子○○所犯之罪，亦應依刑法第38條第1 項第2 款併為
      沒收之諭知。
（四）末按刑法第38條第1 項第3 款所規定，因犯罪所得之物得
      沒收者，依同法條第3項前段規定，以屬於犯人者為限，
      始得沒收之。如第三人對於該物在法律上得主張權利請求
      返還者，因其所有權不屬於被告，即不在得沒收之列（最
      高法院86年台非字第235 號判決意旨參照）。是本件扣案
      之197 萬4,000 元，係被告詐騙所得，被害人尚得對被告
      主張其法律上之權利，爰不予宣告沒收。
據上論斷，應依刑事訴訟法第273條之1第1項、第299條第1 項前
段，刑法第28條、第158 條第1項、第216條、第211條、第212條
、第339 條第1 項、第55條、第219 條、第38條第1 項第2 款，
判決如主文。
本案經檢察官許怡萍到庭執行職務。
中    華    民    國    97    年    12    月    1     日
                  刑事第五庭    法  官  楊珮瑛
以上正本證明與原本無異。
如不服本判決應於收受送達後10日內向本院提出上訴書狀，並應
敘述具體理由；如未敘述上訴理由者，應於上訴期間屆滿後20日
內向本院補提理由書（均須按他造當事人之人數附繕本）「切勿
逕送上級法院」。
中    華    民    國    97    年    12    月    1     日
                                書記官  郭南宏
附錄論罪科刑法條：
刑法第158條
冒充公務員而行使其職權者，處3 年以下有期徒刑、拘役或500
元以下罰金。
冒充外國公務員而行使其職權者，亦同。
刑法第216條
行使第210 條至第215 條之文書者，依偽造、變造文書或登載不
實事項或使登載不實事項之規定處斷。
刑法第211條
偽造、變造公文書，足以生損害於公眾或他人者，處1 年以上7
年以下有期徒刑。
刑法第212條
偽造、變造護照、旅券、免許證、特許證及關於品行、能力服務
或其他相類之證書、介紹書，足以生損害於公眾或他人者，處1
年以下有期徒刑、拘役或300 元以下罰金。
刑法第339條
意圖為自己或第三人不法之所有，以詐術使人將本人或第三人之
物交付者，處5 年以下有期徒刑、拘役或科或併科1,000 元以下
罰金。
以前項方法得財產上不法之利益或使第三人得之者，亦同。
前二項之未遂犯罰之。


司法院資訊處製作；財團法人民間司法改革基金會備份。
